ACORDAO-COMPLETO-2531598

ACÓRDÃO 3790/2022 ATA 25/2022 - SEGUNDA CÂMARA

VISTOS, relatados e discutidos estes autos de tomada de contas especial instaurada pelo Departamento Nacional de Obras Contra as Secas (DNOCS) em desfavor de Francisco das Chagas de Oliveira Silva e Cícero Sabino Neto, como então prefeitos de Pilões - RN (gestões: 2009-2012 e 2013-2016, além de 2017-2020 e 2021-2024, respectivamente) , diante da omissão no dever de prestar contas dos recursos federais transferidos por meio do Convênio n.º 45/2010 (Siafi 748912) para a construção de "quatro Passagens Molhadas, uma no Sítio Glória, duas no Sítio Balisa e uma no Sítio Pilões", sob o valor original de R$ 408.200,00 pelo aporte de R$ 400.000,00 em recursos federais e R$ 8.200,00 em recursos da contrapartida, tendo a vigência do ajuste sido fixada para o período de 15/10/2010 a 22/3/2017;
ACORDAM os Ministros do Tribunal de Contas da União, reunidos na Sessão da 2ª Câmara, ante as razões expostas pelo Relator, em:
9.1. declarar a revelia de Francisco das Chagas de Oliveira Silva, além de Cícero Sabino Neto, nos termos do art. 12, § 3°, da Lei n.º 8.443, de 1992;
9.2. julgar irregulares as contas de Cícero Sabino Neto, nos termos dos arts. 1º, I, 16, III, "a", 19, parágrafo único, e 23, III, da Lei n.º 8.443, de 1992, para lhe aplicar a multa prevista no art. 58, II, da Lei n.º 8.443, de 1992, sob o valor de R$ 20.000,00 (vinte mil reais) , fixando-lhe o prazo de 15 (quinze) dias, contados da notificação, para que comprove, perante o Tribunal, nos termos do art. 214, III, "a", do RITCU, o recolhimento da referida dívida em favor do Tesouro Nacional, com a devida atualização monetária, na forma da legislação em vigor;
9.3. julgar irregulares as contas de Francisco das Chagas de Oliveira Silva, nos termos dos arts. 16, III, alíneas "b" e "c", e 19, caput, e 23, III, da Lei n.º 8.443, de 1992, para condená-lo ao pagamento do correspondente débito, com a atualização monetária e os juros de mora calculados desde a data informada até o efetivo recolhimento, fixando-lhe o prazo de 15 (quinze) dias, contados da notificação, para que comprove perante o Tribunal, nos termos do art. 214, III, "a", do RITCU, o recolhimento da dívida em favor do Departamento Nacional de Obras Contra as Secas, na forma da legislação em vigor, sob as seguintes condições:
	Data da Ocorrência
	Valor Original (em R$) 

	4/1/2011
	R$ 130.000,00

	21/12/2016
	R$ 28.925,74

9.4. aplicar a multa prevista no art. 57 da Lei n.º 8.443, de 1992, em desfavor de Francisco das Chagas de Oliveira Silva sob o valor de R$ 80.000,00 (oitenta mil reais) , fixando-lhe o prazo de 15 (quinze) dias, contados da notificação, para que comprove, perante o Tribunal, nos termos do art. 214, III, "a", do RITCU, o recolhimento da referida dívida ao Tesouro Nacional, com a atualização monetária, na forma da legislação em vigor;
9.5. autorizar, caso requerido, nos termos do art. 26 da Lei n.º 8.443, de 1992, e do art. 217 do RITCU, o parcelamento das dívidas fixadas por este Acórdão em até 36 (trinta e seis) parcelas mensais e sucessivas, com a devida atualização monetária e os correspondentes acréscimos legais, esclarecendo aos responsáveis que a falta de pagamento de qualquer parcela importará no vencimento antecipado do saldo devedor, nos termos do art. 217, § 2º, do RITCU, sem prejuízo das demais medidas legais;
9.6. autorizar, desde logo, a cobrança judicial da dívida fixada por este Acórdão, nos termos do art. 28, inciso II, da Lei n.º 8.443, de 1992, diante do não atendimento à notificação; e
9.7. enviar a cópia do presente Acórdão, com o Relatório e a Proposta de Deliberação, à Procuradoria da República no Estado do Rio Grande do Norte, nos termos do art. 16, § 3º, da Lei n.º 8.443, de 1992, para o ajuizamento das ações civis e penais cabíveis.

Tomada de Contas Especial instaurada pelo Departamento Nacional de Obras Contra as Secas (DNOCS) em desfavor de Francisco das Chagas de Oliveira Silva, como então prefeito de Pilões  RN (gestões: 2009-2012 e 2013-2016), e Cicero Sabino Neto, como então prefeito de Pilões  RN (gestões: 2017-2020 e 2021-2024), diante da omissão no dever de prestar contas dos recursos federais transferidos por meio do Convênio n.º 45/2010 (Siafi 748912) destinado a construir quatro Passagens Molhadas, uma no Sítio Glória, duas no Sítio Balisa e uma no Sítio Pilões sob o valor original de R$ 408.200,00 pelo aporte de R$ 400.000,00 em recursos federais e R$ 8.200,00 em recursos da contrapartida, tendo a vigência do ajuste sido fixada para o período de 15/10/2010 a 22/3/2017.

Segunda Câmara

Departamento Nacional de Obras Contra as Secas (DNOCS).

3. Responsáveis: Cícero Sabino Neto (CPF XXX.759.734-XX); e Francisco das Chagas de Oliveira Silva (CPF XXX.380.334-XX).

13.1. Ministros presentes: Bruno Dantas (Presidente) e Augusto Nardes.
13.2. Ministro-Substituto convocado: Marcos Bemquerer Costa.
13.3. Ministro-Substituto presente: André Luís de Carvalho (Relator).

ANDRÉ DE CARVALHO

Trata-se de tomada de contas especial instaurada pelo Departamento Nacional de Obras Contra as Secas (DNOCS) em desfavor de Francisco das Chagas de Oliveira Silva e Cícero Sabino Neto, como então prefeitos de Pilões - RN (gestões: 2009-2012 e 2013-2016, além de 2017-2020 e 2021-2024, respectivamente) , diante da omissão no dever de prestar contas dos recursos federais transferidos por meio do Convênio n.º 45/2010 (Siafi 748912) para a construção de "quatro Passagens Molhadas, uma no Sítio Glória, duas no Sítio Balisa e uma no Sítio Pilões", sob o valor original de R$ 408.200,00 pelo aporte de R$ 400.000,00 em recursos federais e R$ 8.200,00 em recursos da contrapartida, tendo a vigência do ajuste sido fixada para o período de 15/10/2010 a 22/3/2017.
2.	Após a análise final do feito, o Auditor Federal Paulo Rogério Barbosa Chaves lançou o seu parecer conclusivo à Peça 108, com a anuência dos dirigentes da Secex-TCE (Peças 109 e 110) , nos seguintes termos:
" (...) HISTÓRICO
2. Em 9/8/2017, com fundamento na IN/TCU 71/2012, alterada pela IN/TCU 76/2016, e DN/TCU 155/2016, o dirigente da instituição Departamento Nacional de Obras Contra As Secas autorizou a instauração da tomada de contas especial (peça 25) . O processo foi registrado no sistema e-TCE com o número 1707/2018.
3. O Convênio 45/2010, registro Siafi 748912, foi firmado no valor de R$ 408.200,00, sendo R$ 400.000,00 à conta do concedente e R$ 8.200,00 referentes à contrapartida do convenente. Teve vigência de 15/10/2010 a 22/3/2017, com prazo para apresentação da prestação de contas em 21/4/2017. Os repasses efetivos da União totalizaram R$ 260.000,00 (peça 18) .
4. A prestação de contas e complementações enviadas foram analisadas por meio dos documentos constantes nos autos (peças 5-11 e 24) .
5.  O fundamento para a instauração da Tomada de Contas Especial, conforme consignado na matriz de responsabilização elaborada pelo tomador de contas, foi a constatação da seguinte irregularidade: 
Não comprovação de despesas realizadas à conta do convênio 45/2010, firmado entre o Departamento Nacional de Obras Contra as Secas e o município de Pilões-RN, com a finalidade de construir quatro Passagens Molhadas, uma no Sítio Glória, duas no Sítio Balisa e uma no Sítio Pilões, no município de Pilões/RN, considerando que os recursos foram transferidos da conta do convênio para a conta da prefeitura no Banco 001, Agência 1109, Conta corrente 290939, sem que fosse apresentado o extrato bancário da conta destinatária.
6. Os responsáveis arrolados na fase interna foram devidamente comunicados e, diante da ausência de justificativas suficientes para elidir a irregularidade e da não devolução dos recursos, instaurou-se a tomada de contas especial.
7.  No relatório (peça 28) , o tomador de contas concluiu que o prejuízo importaria no valor original de R$ 260.000,00, imputando-se a responsabilidade a Francisco das Chagas de Oliveira Silva, na condição de gestor dos recursos e Cicero Sabino Neto, na condição de prefeito sucessor. 
8.   Em 21/1/2020, a Controladoria-Geral da União emitiu o relatório de auditoria (peça 30) , em concordância com o relatório do tomador de contas. O certificado de auditoria e o parecer do dirigente do órgão de controle interno concluíram pela irregularidade das presentes contas (peças 31 e 32) .
9.  Em 18/3/2020, o ministro responsável pela área atestou haver tomado conhecimento das conclusões contidas no relatório e certificado de auditoria, bem como do parecer conclusivo do dirigente do órgão de controle interno, manifestando-se pela irregularidade das contas, e determinou o encaminhamento do processo ao Tribunal de Contas da União (peça 33) .
10. Na instrução inicial (peça 76) , analisando-se os documentos nos autos, concluiu-se pela necessidade de realização de citação e audiência para as seguintes irregularidades: 
10.1. Irregularidade 1: não comprovação da boa e regular aplicação dos recursos federais repassados ao município de Pilões/RN, em face da omissão no dever de prestar contas da segunda parcela dos valores transferidos, no âmbito do convênio descrito como 'construção de três passagens molhadas, uma no Sítio Glória, uma no Sítio Balisa e outra no Sítio Pilões, no município de Pilões/RN', no período de 15/10/2010 a 22/3/2017, cujo prazo se encerrou em 21/4/2017.
10.1.1.  Evidências da irregularidade: documentos técnicos presentes no processo (peças 1, 18 e 24) .
10.1.2.  Normas infringidas: art. 37, caput, c/c o art. 70, parágrafo único, da Constituição da República Federativa do Brasil; art. 93, do Decreto-lei 200/1967; art. 66, do Decreto 93.872/1986.
10.2.  Débito relacionado ao responsável Francisco das Chagas de Oliveira Silva (CPF XXX.380.334-XX) :
	Data de ocorrência
	Valor histórico (R$) 

	21/12/2016
	130.000,00

10.2.1. Cofre credor: Tesouro Nacional.
10.3.   Responsável: Francisco das Chagas de Oliveira Silva (CPF: XXX.380.334-XX) .
10.3.1.1. Conduta: não demonstrar a boa e regular aplicação dos recursos federais recebidos e geridos por meio do instrumento em questão, no período de 15/10/2010 a 22/3/2017, em face da omissão na prestação de contas da segunda parcela do repasse, cujo prazo se encerrou em 21/4/2017.
10.3.1.2. Nexo de causalidade: a conduta descrita impediu o estabelecimento do nexo causal entre as possíveis despesas efetuadas com os recursos recebidos da segunda parcela do repasse, no âmbito do instrumento em questão, no período de 15/10/2010 a 22/3/2017.
10.3.1.3. Culpabilidade: não há excludentes de ilicitude, de culpabilidade e de punibilidade; é razoável supor que o responsável tinha consciência da ilicitude de sua conduta; era exigível conduta diversa da praticada, qual seja, desincumbir-se do seu dever por meio da apresentação da prestação de contas no prazo e forma devidos. 
10.4. Encaminhamento: citação.
10.5. Irregularidade 2: divergência total ou parcial entre a movimentação financeira e os documentos de despesa apresentados da primeira parcela dos recursos repassados, no âmbito do convênio descrito como 'construção de três passagens molhadas, uma no Sítio Glória, uma no Sítio Balisa e outra no Sítio Pilões, no município de Pilões/RN'. Há incompatibilidade entre os lançamentos (datas e valores) na conta específica versus os comprovantes de despesa apresentados e entre o montante previsto das ações versus o montante executado/pago.
10.5.1.  Evidências da irregularidade: documentos técnicos presentes no processo (peças 1, 2, 18 e 24) .
10.5.2.  Normas infringidas: art. 37, caput, c/c o art. 70, parágrafo único, da Constituição da República Federativa do Brasil; art. 93 do Decreto-lei 200/1967; art. 66 do Decreto 93.872/1986; Decreto 6.170/2007, art. 10, §§ 1º a 3º, incisos I a III.
10.6.  Débito relacionado ao responsável Francisco das Chagas de Oliveira Silva (CPF XXX.380.334-XX) :
	Data de ocorrência
	Valor histórico (R$) 

	4/1/2011
	130.000,00

10.6.1.   Cofre credor: Tesouro Nacional.
10.7.   Responsável: Francisco das Chagas de Oliveira Silva (CPF: XXX.380.334-XX) .
10.7.1.1. Conduta: apresentar comprovantes de despesas sem correspondência com a movimentação financeira dos recursos repassados no âmbito do instrumento em questão.
10.7.1.2. Nexo de causalidade: a apresentação de comprovantes de despesas sem correspondência com a movimentação financeira dos recursos federais repassados no âmbito do instrumento em questão impediu o estabelecimento do nexo causal entre os referidos recursos e as despesas apresentadas, resultando na impugnação das despesas e, consequentemente, em presunção de dano ao erário.
10.7.1.3. Culpabilidade: não há excludentes de ilicitude, de culpabilidade e de punibilidade; é razoável supor que o responsável tinha consciência da ilicitude de sua conduta; era exigível conduta diversa da praticada, qual seja, comprovar a compatibilidade entre as despesas realizadas e a movimentação financeira dos recursos repassados no âmbito do instrumento. 
10.8. Encaminhamento: citação.
10.9. Irregularidade 3: não cumprimento do prazo originalmente estipulado para prestação de contas do convênio descrito como 'construção de três passagens molhadas, uma no Sítio Glória, uma no Sítio Balisa e outra no Sítio Pilões, no município de Pilões/RN', cujo prazo encerrou-se em 21/4/2017; e não demonstração da impossibilidade de fazê-lo no prazo devido.
10.9.1.  Evidências da irregularidade: documentos técnicos presentes no processo (peças 1, 18 e 24) .
10.9.2.  Normas infringidas: art. 37, caput, c/c o art. 70, parágrafo único, da Constituição da República Federativa do Brasil; art. 93 do Decreto-lei 200/1967; art. 66 do Decreto 93.872/1986; Súmula 230 do TCU e do disposto no art. 26-A, §§ 7º ao 9º, da Lei 10.522/2002.
10.10.   Responsável: Cícero Sabino Neto (CPF: XXX.759.734-XX) .
10.10.1.1. Conduta: descumprir o prazo originalmente estipulado para prestação de contas dos recursos federais recebidos à conta do instrumento em questão, o qual se encerrou em 21/4/2017, bem como não apresentar justificativas ao concedente que demonstrassem a existência de impedimento de prestar contas quando do vencimento do referido prazo.
10.10.1.2. Nexo de causalidade: a conduta descrita impediu o estabelecimento do nexo causal entre as possíveis despesas efetuadas com os recursos recebidos, no âmbito do instrumento em questão.
10.10.1.3. Culpabilidade: não há excludentes de ilicitude, de culpabilidade e de punibilidade; é razoável supor que o responsável tinha consciência da ilicitude de sua conduta; era exigível conduta diversa da praticada, qual seja, desincumbir-se do seu dever por meio da apresentação da prestação de contas no prazo e forma devidos ou o oferecimento de justificativas no sentido de que adotou medidas administrativas que estavam ao seu alcance para obter a documentação necessária à prestação de contas, mas encontrou dificuldades concretas que o impediram de prestar contas. 
10.11. Encaminhamento: audiência.
11. Em cumprimento ao pronunciamento da unidade (peça 78) , foram efetuadas citações e audiência dos responsáveis, nos moldes adiante:
a)  Francisco das Chagas de Oliveira Silva - promovida a citação do responsável, conforme delineado adiante:
	Comunicação: Ofício 40950/2021 - Seproc (peça 92) 
Data da Expedição: 6/9/2021
Data da Ciência: não houve (Ausente) (peça 96) 
Observação: Ofício enviado para o endereço do responsável, conforme pesquisa na base de dados no sistema da Receita Federal, custodiada pelo TCU .
	
	Comunicação: Ofício 60388/2021 - Seproc (peça 100) 
Data da Expedição: 28/10/2021
Data da Ciência: não houve (Ausente) (peça 102) 
Observação: Ofício enviado para o endereço do responsável, conforme pesquisa na base de dados no sistema da Receita Federal, custodiada pelo TCU .
	
	Comunicação: Edital 0020/2022 - Seproc (peça 105) 
Data da Publicação: 25/1/2022 (peça 106) 
Fim do prazo para a defesa: 9/2/2022
	
b)  Cícero Sabino Neto - promovida a audiência do responsável, conforme delineado adiante:
	Comunicação: Ofício 40951/2021 - Seproc (peça 84) 
Data da Expedição: 18/8/2021
Data da Ciência: 25/8/2021 (peça 86) 
Nome Recebedor: Geraldo de Oliveira Silva
Observação: Ofício enviado para o endereço do responsável, conforme pesquisa na base de dados no sistema da Receita Federal, custodiada pelo TCU.
Fim do prazo para a defesa: 9/9/2021
	
	Comunicação: Ofício 40952/2021 - Seproc (peça 83) 
Data da Expedição: 18/8/2021
Data da Ciência: 25/8/2021 (peça 91) 
Nome Recebedor: Geraldo de Oliveira Silva
Observação: Ofício enviado para o endereço do responsável, conforme pesquisa na base de dados no sistema do TSE, custodiada pelo TCU.
Fim do prazo para a defesa: 9/9/2021
	
	Comunicação: Ofício 45861/2021 - Seproc (peça 85) 
Data da Expedição: 19/8/2021
Data da Ciência: 10/9/2021 (peças 97, 98 e 101) 
Nome Recebedor: Geraldo de Oliveira Silva e Willamy Soares
Observação: Ofício enviado para o endereço do responsável, conforme pesquisa na base de dados nos sistemas corporativos do TCU, custodiada pelo TCU.
Fim do prazo para a defesa: 24/9/2021
	
 12. Conforme Despacho de Conclusão das Comunicações Processuais (peça 107) , as providências inerentes às comunicações processuais foram concluídas. 
13. Transcorrido o prazo regimental, os responsáveis Francisco das Chagas de Oliveira Silva e Cícero Sabino Neto permaneceram silentes, devendo ser considerados reveis, nos termos do art. 12, § 3º, da Lei 8.443/1992.
ANÁLISE DOS PRESSUPOSTOS DE PROCEDIBILIDADE DA IN/TCU 71/2012
Avaliação de Viabilidade do Exercício do Contraditório e Ampla Defesa
14.  Verifica-se que não houve o transcurso de mais de dez anos desde o fato gerador sem que tenha havido a notificação dos responsáveis pela autoridade administrativa federal competente (art. 6º, inciso II, c/c art. 19 da IN/TCU 71/2012, modificada pela IN/TCU 76/2016) , uma vez que o fato gerador da irregularidade sancionada ocorreu em 22/4/2017, e os responsáveis foram notificados sobre as irregularidades pela autoridade administrativa competente conforme segue:
14.1. Francisco das Chagas de Oliveira Silva, por meio do ofício acostado ao processo (peça 14) , recebido em 14/6/2018, conforme AR (peça 15) .
14.2. Cícero Sabino Neto, por meio do ofício acostado ao processo (peça 12) , recebido em 9/10/2017, conforme AR (peça 13) .
Valor de Constituição da TCE  
15.  Verifica-se, ainda, que o valor atualizado do débito apurado (sem juros) em 1/1/2017 é de R$ 324.684,14, portanto superior ao limite mínimo de R$ 100.000,00, na forma estabelecida conforme os arts. 6º, inciso I, e 19 da IN/TCU 71/2012, modificada pela IN/TCU 76/2016. 
OUTROS PROCESSOS/DÉBITOS NOS SISTEMAS DO TCU COM OS MESMOS RESPONSÁVEIS
16.  Informa-se que foi (ram) encontrado (s) processo (s) no Tribunal com os mesmos responsáveis:
	Responsável
	Processo

	Francisco das Chagas de Oliveira Silva
	Processo 019.959/2020-6 [TCE, aberto, 'TCE instaurada pelo (a) FUNDO NACIONAL DE SAÚDE - MS em razão de Desfalque, alcance, desvio ou desaparecimento de dinheiro, bens ou valores públicos, Convênio 00734/2009, firmado com o/a MINISTERIO DA SAUDE, Siafi/Siconv 712274, função SAUDE, que teve como objeto AQUISIÇÃO DE MEDICAMENTOS PARA O CENTRO DE SAÚDE DE PILÕES. (nº da TCE no sistema: 649/2019) ']

17.  A tomada de contas especial está, assim, devidamente constituída e em condição de ser instruída.
EXAME TÉCNICO
Da validade das notificações:
18.  Preliminarmente, cumpre tecer breves considerações sobre a forma como são realizadas as comunicações processuais no TCU. A esse respeito, destacam-se o art. 179, do Regimento Interno do TCU (Resolução 155, de 4/12/2002) e o art. 4º, inciso III, § 1º, da Resolução TCU 170, de 30 de junho de 2004, in verbis:
Art. 179. A citação, a audiência ou a notificação, bem como a comunicação de diligência, far se-ão:
I - mediante ciência da parte, efetivada por servidor designado, por meio eletrônico, fac-símile, telegrama ou qualquer outra forma, desde que fique confirmada inequivocamente a entrega da comunicação ao destinatário;
II - mediante carta registrada, com aviso de recebimento que comprove a entrega no endereço do destinatário;
III - por edital publicado no Diário Oficial da União, quando o seu destinatário não for localizado
 (...) 
Art. 3º As comunicações serão dirigidas ao responsável, ou ao interessado, ou ao dirigente de órgão ou entidade, ou ao representante legal ou ao procurador constituído nos autos, com poderes expressos no mandato para esse fim, por meio de:
I - correio eletrônico, fac-símile ou telegrama;
II - servidor designado;
III - carta registrada, com aviso de recebimento;
IV - edital publicado no Diário Oficial da União, quando o seu destinatário não for localizado, nas hipóteses em que seja necessário o exercício de defesa.
Art. 4º. Consideram-se entregues as comunicações:
I - efetivadas conforme disposto nos incisos I e II do artigo anterior, mediante confirmação da ciência do destinatário;
II - realizadas na forma prevista no inciso III do artigo anterior, com o retorno do aviso de recebimento, entregue comprovadamente no endereço do destinatário;
III - na data de publicação do edital no Diário Oficial da União, quando realizadas na forma prevista no inciso IV do artigo anterior.
§ 1º O endereço do destinatário deverá ser previamente confirmado mediante consulta aos sistemas disponíveis ao Tribunal ou a outros meios de informação, a qual deverá ser juntada ao respectivo processo.
 (...) 
19.  Bem se vê, portanto, que a validade da citação via postal não depende de que o aviso de recebimento seja assinado pelo próprio destinatário da comunicação, o que dispensa, no caso em tela, a entrega do AR em 'mãos próprias'. A exigência da norma é no sentido de o Tribunal verificar se a correspondência foi entregue no endereço correto, residindo aqui a necessidade de certeza inequívoca. 
20.  Não é outra a orientação da jurisprudência do TCU, conforme se verifica dos julgados a seguir transcritos:
São válidas as comunicações processuais entregues, mediante carta registrada, no endereço correto do responsável, não havendo necessidade de que o recebimento seja feito por ele próprio (Acórdão 3648/2013-TCU-Segunda Câmara, Relator José Jorge) ;
É prescindível a entrega pessoal das comunicações pelo TCU, razão pela qual não há necessidade de que o aviso de recebimento seja assinado pelo próprio destinatário. Entregando se a correspondência no endereço correto do destinatário, presume-se o recebimento da citação. (Acórdão 1019/2008-TCU-Plenário, Relator Benjamin Zymler) ;
As comunicações do TCU, inclusive as citações, deverão ser realizadas mediante Aviso de Recebimento - AR, via Empresa Brasileira de Correios e Telégrafos, bastando para sua validade que se demonstre que a correspondência foi entregue no endereço correto. (Acórdão 1526/2007-TCU-Plenário, Relator Aroldo Cedraz) .
21. A validade do critério de comunicação processual do TCU foi referendada pelo Supremo Tribunal Federal, nos termos do julgamento do MS-AgR 25.816/DF, por meio do qual se afirmou a desnecessidade da ciência pessoal do interessado, entendendo-se suficiente a comprovação da entrega do 'AR' no endereço do destinatário:
Ementa: agravo regimental. Mandado de segurança. Desnecessidade de intimação pessoal das decisões do tribunal de contas da união. art. 179 do regimento interno do TCU. Intimação do ato impugnado por carta registrada, iniciado o prazo do art. 18 da lei nº 1.533/51 da data constante do aviso de recebimento. Decadência reconhecida. Agravo improvido.
O envio de carta registrada com aviso de recebimento está expressamente enumerado entre os meios de comunicação de que dispõe o Tribunal de Contas da União para proceder às suas intimações.
O inciso II do art. 179 do Regimento Interno do TCU é claro ao exigir apenas a comprovação da entrega no endereço do destinatário, bastando o aviso de recebimento simples. 
Da revelia dos responsáveis Francisco das Chagas de Oliveira Silva e Cícero Sabino Neto
22. No caso vertente, a citação de cada um dos responsáveis (Francisco das Chagas de Oliveira Silva e Cicero Sabino Neto) se deu em endereços provenientes de pesquisas de endereços realizadas pelo TCU (vide parágrafos acima) , porquanto, devido ao insucesso de realizar a citação em endereços constantes na base de dados da Receita custodiada pelo TCU, buscou-se a notificação em endereços provenientes das bases de dados públicas custodiadas pelo TCU (TSE e Renach) e das bases de dados do próprio TCU. 
23. A entrega dos ofícios citatórios nesses endereços ficou comprovada em relação ao responsável Cicero Sabino Neto, que inclusive constituiu procurador e solicitou prorrogação de prazo para atendimento (e foi atendido) que já se expirou (em 11/10/2021 - peças 94-95) .
24. Já em relação ao responsável Francisco das Chagas de Oliveira Silva não ficou comprovada a entrega dos ofícios, razão pela qual se promoveu a notificação por edital publicado no Diário Oficial da União (peça 105) . Consta, ainda, nos autos o despacho de expediente da Seproc em que noticia o encaminhamento de notificação para endereço de e-mail obtido no sistema DGI, com resposta confirmando o mesmo endereço que fora encaminhada as comunicações anteriores (peças 103-104) .
25. Importante destacar que, antes de promover a citação por edital, para assegurar a ampla defesa, buscaram-se outros meios possíveis para localizar e citar os responsáveis, nos limites da razoabilidade, fazendo juntar aos autos informação comprobatória dos diferentes meios experimentados que restaram frustrados, tal como se demonstrou no item anterior da presente instrução (Acórdão 4851/2017-TCU-Primeira Câmara, Relator Augusto Sherman) .
26. Nos processos do TCU, a revelia não leva à presunção de que seriam verdadeiras todas as imputações levantadas contra os responsáveis, diferentemente do que ocorre no processo civil, em que a revelia do réu opera a presunção da verdade dos fatos narrados pelo autor (Acórdão 1009/2018-TCU-Plenário, Relator Bruno Dantas; 2369/2013-TCU-Plenário, Relator Benjamin Zymler e 2449/2013-TCU-Plenário, Relator Benjamin Zymler) . Dessa forma, a avaliação da responsabilidade do agente não pode prescindir da prova existente no processo ou para ele carreada. 
27. Ao não apresentar sua defesa, os responsáveis deixaram de produzir prova da regular aplicação dos recursos sob sua responsabilidade, em afronta às normas que impõem aos gestores públicos a obrigação legal de, sempre que demandados pelos órgãos de controle, apresentar os documentos que demonstrem a correta utilização das verbas públicas, a exemplo do contido no art. 93 do Decreto-Lei 200/1967: 'Quem quer que utilize dinheiros públicos terá de justificar seu bom e regular emprego na conformidade das leis, regulamentos e normas emanadas das autoridades administrativas competentes.' 
28. Mesmo as alegações de defesa não sendo apresentadas, considerando o princípio da verdade real que rege esta Corte, procurou-se buscar, em manifestações dos responsáveis na fase interna desta Tomada de Contas Especial, se havia algum argumento que pudesse ser aproveitado a seu favor. 
29.  Os argumentos apresentados na fase interna (peça 22) não elidem as irregularidades apontadas.
30. Acerca da divergência total ou parcial entre a movimentação financeira e os documentos de despesas da primeira parcela de recursos, cabe ressaltar que não se pode verificar o nexo causal entre os recursos federais repassados e as despesas quando há divergência absoluta entre a movimentação bancária do convênio e a relação de pagamentos constante da prestação de contas. Isso acontece quando, como no caso que ora se analisa, ao se confrontar, de um lado, os extratos e comprovantes de pagamento vinculados à conta específica (peças 71-73) , na qual se creditam os recursos do convênio, com, de outro, a relação de pagamentos e seus comprovantes (peças 44-62) , exsurge que entre eles inexiste correspondência mediata ou imediata, não se podendo, com razoabilidade e qualquer grau de certeza, associar nenhum dos atos da dinâmica financeira do convênio aos desembolsos ali formalmente declarados (Acórdão 2161/2006-TCU-Segunda Câmara) . Assim, se é certo que os recursos repassados entraram na conta bancária específica e destinada a um determinado fim, não há qualquer indício seguro sobre qual o destino que lhes foi dado. Não há, então, como presumir que tenham sido utilizados para os fins pactuados, nem como afastar acima de qualquer dúvida a possibilidade de desvio ou locupletamento do responsável pela gestão dos recursos. 
31. A jurisprudência desta Corte informa que a mera execução física do objeto ou de parte dele, por si só, não comprova que os recursos foram aplicados corretamente, cabendo ao responsável demonstrar o nexo causal entre os recursos que lhe foram repassados e os documentos de despesas referentes à execução, tais como notas de empenho, recibos, extratos bancários, de forma que seja possível confirmar que determinada obra foi executada com os recursos transferidos. Esse entendimento fundamenta-se no dever de prestar contas, previsto no parágrafo único do art. 70 da Constituição Federal, bem como em outros normativos infraconstitucionais aplicáveis aos instrumentos de repasse celebrados entre a União e demais entes da federação. Nesse sentido, são os Acórdão 7200/2018-TCU-Segunda Câmara, da relatoria do Ministro Marcos Bemquerer; 9544/2017-TCU-Segunda Câmara, da relatoria do Ministro Augusto Sherman; 5170/2015-TCU-Primeira Câmara, da relatoria do Ministro Walton Alencar Rodrigues, dentre outros precedentes. 
32. No caso concreto, a partir deste trecho dos itens 27-35 da instrução de peça 76, resta presente a ausência do nexo de causalidade entre a despesa e os recursos federais da 1ª parcela (prestação de contas parcial não se presta, a priori, a comprovar essa parcela dos recursos repassados) , ensejando a responsabilidade pelo ressarcimento do débito ao gestor municipal, bem como a omissão no dever de prestar contas da segunda parcela dos valores federais transferidos:
27.A resposta do Banco do Brasil trouxe os extratos da conta específica, tanto da conta corrente como de aplicação, e apenas um extrato de TED emitida (peças 70-73) .
27.1. No extrato de TED, há informação da transferência de R$ 139.549,26, em 30/12/2016, em favor da empresa Pingo D'Água Construções e Serviços Ltda. (peça 71) .
27.2. No extrato da conta corrente, relativo ao período de novembro/2010 a fevereiro/2021, tem-se os seguintes lançamentos (peça 73) : 1) à crédito - os repasses federais de R$ 130.000,00 em 4/1/2011, e R$ 130.000,00 em 21/12/2016; a contrapartida de R$ 8.200,00 em 31/3/2015; 2) à débito - quatro transferências on line em março/2011, no montante de R$ 131.130,47 (R$ 15 mil e R$ 55 mil em 2/3; R$ 60 mil em 11/3; R$ 1.130,47 em 30/3) ; uma TED, em 30/12/2016, de R$ 139.549,26. Houve seis transferências on line em 2013, em janeiro e fevereiro, no montante de R$ 131.074,26, três à crédito e três à débito nos mesmos dias e valores (R$ 44.884,00, R$ 30.000,00 e R$ 56.190,26) , portanto se anulando. Demais lançamentos são de aplicação/resgate da aplicação financeira.
27.3. No extrato da conta de aplicação, tem-se os seguintes lançamentos (peça 72) : 1) à crédito (aplicação) - R$ 130.000,00 em 18/1/2011, R$ 8.200,00 em 20/4/2015; 2) à débito (resgate) - R$ 70.000,00, R$ 60.000,00 e R$ 1.130,47 em março/2011 (totalizando R$ 131.130,47) ; R$ 9.549,26 em 30/12/16 (ficou um saldo num valor módico de R$ 6,56, que, em 31/3/21, passou para R$ 7,28 - pode ser desconsiderado pelo valor ínfimo) .
28. O DNCOS encaminhou, em síntese, nota técnica e cópia de documentos relacionados ao convênio, a seguir especificados (peças 42-63) :
28.1. Nota Técnica DA/DRF/CO do órgão (peça 44) , informando que a prestação de contas parcial apresentada pelo convenente foi apensada ao processo de formalização do convênio (processo 59400.005410/2010-67 - Volume 1, páginas originais 189-263) e analisada pela Comissão de Fiscalização do DNOCS no parecer técnico anexo ao processo (página original 268) ;
28.2. A prestação de contas parcial do convênio, em março/2013, relativa à primeira parcela dos recursos (peça 48, p. 40-52; peça 49, p. 4-51; peça 50, p. 1-12) , contendo os seguintes documentos, entre outros: 
 1) formulários de prestação de contas: Demonstrativo da Receita e Despesa indicando repasse federal de R$ 130 mil, rendimento de aplicação financeira de R$ 1.117,98 e despesa realizada no montante de R$ 131.117,98; Relatório de Execução Físico-Financeira indicando a execução da meta/etapa 1 naquele montante; Relação de Pagamentos indicando pagamentos à empresa Pingo D'Água Construções e Serviços Ltda., relativos às seguintes notas fiscais: NF 196, datada de 19/11/2012, de R$ 30.043,36 (numeração ilegível) ; NF 198, datada de 26/12/2012, de R$ 44.884,00; NF 199, datada de 14/2/2013, de R$ 56.190,62; 
 2) Documentos relativos à licitação - Tomada de Preços 2/2012 (ata e aviso da Comissão Permanente de Licitação, proposta de preço da empresa e despacho de homologação/adjudicação) ; 
 3) Documentos de despesa - as três notas fiscais acima mencionadas (indicando serem relativas às três primeiras medições do contrato) , recibos/comprovante de pagamento à empresa; planilha da 2ª medição apenas (construção de passagem molhada - local:  Baliza) ; Contrato de julho/2012, no montante de R$ 398.194,70, relativo à execução dos serviços de construção de três passagens molhadas no município, acompanhado das planilhas orçamentárias (local Pilões, no valor de R$ 138.626,71; local Glória, no valor de R$ 162.644,09; local Baliza, no valor de R$ 96.923,90) ; Ordem de serviço;
28.3. Documentação complementar apresentada pelo convenente em julho/2014 após demandas do órgão repassador. Destacam-se os seguintes elementos: 1) Boletins de medição - 1ª, 2ª e 3ª medições; 2) NFs 196, 198 e 199 - legíveis; 3) comprovantes de pagamento dessas despesas em favor da empresa: R$ 29.442,50 em 29/11/2012 (valor líquido da NF 196) ; R$ 44.884,00, em 15/1/2013 (valor bruto da NF 198) ; R$ 56.190,26, em 14/2/2013 (valor bruto da NF 199)  - o primeiro pagamento indica a conta 28.929-9 da agência 1109-6 do Banco do Brasil, que é distinta da conta específica: conta 29.093-9, agência 1109-6, do Banco do Brasil) (peça 52, p. 25-42; demais documentos relativos a justificativas do convenente, projeto e documentação da licitação/contratação: peça 52, p. 43-59; peça 53, p. 1-31 e 46-50; peças 54-60; peça 61, p. 1-32) ;
28.4. Demais documentos referem-se, basicamente, à formalização do convênio e ao acompanhamento realizado pelo órgão (peças 45-47; peça 48, p. 1-39; peça 50, p. 13-50; peça 51; peça 52, p. 1-24; peça 53, p. 32-45; peça 61, p. 33-51; peças 62-63) . Destacam-se os seguintes elementos: 
 1) planilhas orçamentárias de readequação encaminhadas pela prefeitura em maio/2013 e em agosto/2015 (peça 50, p. 26-37; peça 52, p. 10 e 13-15) - planilha valor global (valor readequado de R$ 407.283,90) ; planilha local Baliza (R$ 167.015,37) ; planilha local Pilões (R$ 108.700,60) ; planilha local Glória (R$ 131.567,93) ; depois as planilhas de readequação das localidades Baliza (R$ 166.399,37) e Pilões (R$ 108.084,60) (alteração projetos e/ou readequação do projeto técnico/planilhas deve ser previamente aprovada pelo órgão repassador) ;
 2) pareceres técnicos da Comissão de Acompanhamento e Fiscalização prestando as informações sintetizadas a seguir:
 a) em maio/2013: informou que as obras estavam em execução (peça 50, p. 18) ; 
 b) em abril/2015: apontou algumas inconsistências na prestação de contas parcial (peça 51, p. 18-22) ;
 c)  em setembro/2015: registrou a execução física de duas passagens molhadas (parcela do objeto executado) , nos seguintes dizeres: 'informamos que as obras do convênio, cujo objeto, foi citado no parágrafo anterior, duas estão concluídas, inclusivamente os balizamentos e as sinalizações de ambas as passagens molhadas a do Sítio Baliza e a do Sítio Pilões, sendo que a Passagem Molhada do Sítio Glória ainda não foi iniciada. Como mostramos nas fotos datadas e registradas 'in loco'' (peça 52, p. 3-4) ;
 d) em fevereiro/2016: manifestou ser favorável à liberação do restante referente às passagens molhadas dos Sítios Baliza e Pilões, constatando a Declaração de Domínio Público (peça 61, p. 43-44) ;
 e) em abril/2016: manteve as considerações acima e certificou a aprovação do projeto básico (peça 62, p. 1-3) ;
 f) em maio/2016: reiterou a manifestação dos pareceres anteriores (peça 62, p. 13-14) . Cabe trazer os dados do 'Quadro Demonstrativo das Planilhas' indicados nos pareceres: Passagens molhadas orçadas: Sítio Baliza (R$ 166.399,37) , Sítio Pilões (R$ 108.084,60) e Sítio Glória (R$ 133.716,03) , totalizando o montante conveniado (R$ 408.200,00) ; as duas primeiras passagens medidas (no montante de R$ 131.117,98, que corresponde ao valor total da primeira prestação de contas) (se foi constatado que as duas passagens estavam executadas - fisicamente -, infere-se que a referida comissão era favorável à liberação da segunda parcela financeira para custear aquela parcela do objeto - as duas passagens foram orçadas em R$ 274.483,97; se considerar 260 mil de repasse federal, 8,2 mil de contrapartida e R$ 1.117,98 de rendimento de aplicação financeira, tem-se o montante de R$ 269.317,98, ainda um pouco inferior ao orçado) .
Irregularidades/Responsabilização
29. Percebe-se, pois, duas situações irregulares neste processo que ensejam dano ao erário. A primeira relativa à irregularidade tipificada como 'Não comprovação da boa e regular aplicação dos recursos federais repassados, em face da omissão no dever de prestar contas da segunda parcela do repasse', no valor de R$ 130 mil, em 21/12/2016. A segunda irregularidade tipificada como 'Divergência total ou parcial entre a movimentação financeira e os documentos de despesa apresentados', relativa à primeira parcela do repasse', no valor de R$ 130 mil, em 4/1/2011 (as datas dos débitos correspondem às datas do crédito na conta específica) .
30. A partir dos extratos bancários da conta específica, verificam-se basicamente dois momentos em que houve saques/pagamentos de despesa. Em março/2011, recursos federais e de rendimentos da aplicação financeira custearam supostamente despesas no montante de R$ 131.130,47 (não tendo sido identificado pelo Banco do Brasil o beneficiário, embora tenha sido solicitado na diligência) , valor bem aproximado ao declarado pelo convenente como despesa realizada (de R$ 131.117,98) na prestação de contas parcial do convênio relativa à primeira parcela dos recursos. Todavia, os comprovantes indicam despesas realizadas no final de 2012 e no início de 2013, incompatíveis com os pagamentos no início de 2011. Um dos comprovantes de despesa, aliás, indica outra conta bancária. 
31. Em que pese haja apontamento do órgão acerca da execução física da parcela do objeto compatível aos recursos financeiros sacados da conta específica, o aspecto financeiro da execução do convênio apresenta inúmeras divergências. A alteração de projetos e/ou readequação do projeto técnico/planilhas deve ser previamente aprovada pelo órgão repassador. Se foi constatado que duas passagens (Sítio Baliza e Sítio Pilões) estavam executadas (fisicamente) , pode-se inferir que a Comissão de Acompanhamento e Fiscalização do órgão repassador era favorável à liberação da segunda parcela financeira para custear aquela parcela do objeto, mas ainda assim existira um descompasso entre o montante orçado e o supostamente executado (as duas passagens foram orçadas em R$ 274.483,97; se considerar 260 mil de repasse federal, 8,2 mil de contrapartida e R$ 1.117,98 de rendimento de aplicação financeira, tem-se o montante de R$ 269.317,98, ainda um pouco inferior ao orçado) .
32. Essas divergências (lançamentos na conta específica versus comprovantes de despesa e montante previsto versus montante executado/pago) impedem a comprovação do nexo de causalidade entre os recursos repassados e as despesas realizadas.
33. Já no final de 2016, logo após o segundo repasse - de R$ 130.000,00 em 21/12/2016, houve o saque/pagamento de R$ 139.549,26, em favor da empresa Pingo D'Água, com a utilização da totalidade dos recursos conveniados (pode-se considerar a inexistência de recursos na conta específica - saldo irrisório) , suportados por recursos federais, da contrapartida e de rendimentos da aplicação financeira. Todavia, não houve a apresentação da prestação de contas correspondente, configurando em omissão no dever de prestar contas da segunda parcela do repasse.
34. Enfim, ainda que se tenha executado fisicamente a parcela do objeto correspondente ao montante dos dois repasses federais, resta presente a ausência do nexo de causalidade entre a despesa e os recursos federais da 1ª parcela (prestação de contas parcial não se presta, a priori, a comprovar essa parcela dos recursos repassados) e a ausência de comprovação da boa e regular aplicação dos recursos federais da 2ª parcela, resultando no débito correspondente aos valores totais repassados.
35. Quanto à responsabilização, há de se registrar que Francisco das Chagas de Oliveira Silva, prefeito na gestão 2009/2012 e 2013/2016, firmou o convênio, apresentou a prestação de contas parcial relativa à primeira parcela e realizou a aplicação da totalidade dos recursos repassados (executou as despesas) , figurando como o único gestor do convênio, portanto. Sobre ele recai a obrigatoriedade de comprovação da boa e regular aplicação da totalidade dos recursos conveniados, devendo responder pelo dano relativo às irregularidades citadas. 
29. Em se tratando de processo em que a parte interessada não se manifestou acerca das irregularidades imputadas, não há elementos para que se possa efetivamente aferir e reconhecer a ocorrência de boa-fé na conduta dos responsáveis, podendo este Tribunal, desde logo, proferir o julgamento de mérito pela irregularidade das contas, conforme os termos dos §§ 2º e 6º do art. 202 do Regimento Interno do TCU. (Acórdão 2064/2011-TCU-Primeira Câmara (Relator Ubiratan Aguiar) , 6.182/2011-TCU-1ª Câmara (Relator Weber de Oliveira) , 4.072/2010-TCU-1ª Câmara (Relator Valmir Campelo) , 1.189/2009-TCU-1ª Câmara (Relator Marcos Bemquerer) , 731/2008-TCU-Plenário (Relator Aroldo Cedraz) .
30. Dessa forma, os responsáveis Francisco das Chagas de Oliveira Silva e Cícero Sabino Neto devem ser considerados revéis, nos termos do art. 12, § 3º, da Lei 8.443/1992, devendo as contas serem julgadas irregulares, condenando-os ao débito apurado e aplicando-lhes a multa prevista no art. 57 da Lei 8.443/1992.
Prescrição da Pretensão Punitiva
31.  Vale ressaltar que a pretensão punitiva do TCU, conforme Acórdão 1441/2016-TCU-Plenário, Relator Benjamin Zymler, que uniformizou a jurisprudência acerca dessa questão, subordina-se ao prazo geral de prescrição indicado no art. 205 do Código Civil, que é de dez anos, contado da data de ocorrência da irregularidade sancionada, nos termos do art. 189 do Código Civil, sendo este prazo interrompido pelo ato que ordenar a citação, a audiência ou a oitiva dos responsáveis.
32. No caso em exame, não ocorreu a prescrição, uma vez que a irregularidade sancionada ocorreu em 22/4/2017, e o ato de ordenação da citação ocorreu em 23/6/2021 (peça 78) .
CONCLUSÃO
33.  Em face da análise promovida na seção 'Exame Técnico', verifica-se que os responsáveis Francisco das Chagas de Oliveira Silva e Cicero Sabino Neto não lograram comprovar a boa e regular aplicação dos recursos; instados a se manifestar, optaram pelo silêncio, configurando a revelia, nos termos do § 3º, do art. 12, da Lei 8.443/1992. Ademais, inexistem nos autos elementos que demonstrem a boa-fé dos responsáveis ou a ocorrência de outras excludentes de culpabilidade.
34. Verifica-se também que não houve a prescrição da pretensão punitiva, conforme análise já realizada.
35.  Tendo em vista que não constam dos autos elementos que permitam reconhecer a boa-fé dos responsáveis, sugere-se que as suas contas sejam julgadas irregulares, nos termos do art. 202, § 6º, do Regimento Interno do TCU, com a imputação do débito atualizado monetariamente e acrescido de juros de mora, nos termos do art. 202, § 1º do Regimento Interno do TCU, descontado o valor eventualmente recolhido, com a aplicação da multa prevista no art. 57 da Lei 8.443/1992.
36. Por fim, como não houve elementos que pudessem modificar o entendimento acerca das irregularidades em apuração, mantém-se a matriz de responsabilização presente no processo (peça 75) .
PROPOSTA DE ENCAMINHAMENTO
37. Diante do exposto, submetemos os autos à consideração superior, propondo ao Tribunal:
a) considerar revéis os responsáveis Francisco das Chagas de Oliveira Silva (CPF: XXX.380.334-XX) e Cícero Sabino Neto (CPF: XXX.759.734-XX) , para todos os efeitos, dando-se prosseguimento ao processo, com fulcro no art. 12, § 3º, da Lei 8.443/1992; 
b)   julgar irregulares, nos termos dos arts. 1º, inciso I, 16, inciso III, alínea b, da Lei 8.443/1992, c/c os arts. 19 e 23, inciso III, da mesma Lei, as contas do responsável Cícero Sabino Neto (CPF: XXX.759.734-XX) ;
c)   julgar irregulares, nos termos dos arts. 1º, inciso I, 16, inciso III, alíneas a, b e c, da Lei 8.443/1992, c/c os arts. 19 e 23, inciso III, da mesma Lei, as contas do responsável Francisco das Chagas de Oliveira Silva (CPF: XXX.380.334-XX) , condenando-o ao pagamento das importâncias a seguir especificadas, atualizadas monetariamente e acrescidas dos juros de mora, calculadas a partir das datas discriminadas até a data da efetiva quitação do débito, fixando-lhe o prazo de quinze dias, para que comprove, perante o Tribunal, o recolhimento das referidas quantias aos cofres do Tesouro Nacional, nos termos do art. 23, inciso III, alínea 'a', da citada lei, c/c o art. 214, inciso III, alínea 'a', do Regimento Interno do TCU.  
  Débitos relacionados ao responsável Francisco das Chagas de Oliveira Silva (CPF: XXX.380.334-XX) :
	Data de ocorrência
	Valor histórico (R$) 

	21/12/2016
	130.000,00

	4/1/2011
	130.000,00

Valor atualizado do débito (com juros) em 2/3/2022: R$ 442.229,93.
d) aplicar ao responsável Francisco das Chagas de Oliveira Silva (CPF: XXX.380.334-XX) a multa prevista no art. 57 da Lei 8.443/1992 c/c o art. 267 do Regimento Interno do TCU, fixando-lhe o prazo de quinze dias, a contar da notificação, para que comprove, perante o Tribunal (art. 214, III, alínea 'a', do Regimento Interno do TCU) , o recolhimento da dívida aos cofres do Tesouro Nacional, atualizada monetariamente desde a data do acórdão proferido por este Tribunal até a data do efetivo recolhimento, se paga após o vencimento, na forma da legislação em vigor;
e) aplicar ao responsável Cicero Sabino Neto (CPF: XXX.759.734-XX) a multa prevista no art. 58, inciso II, da Lei 8.443/1992 c/c o art. 268 do Regimento Interno do TCU, fixando-lhe o prazo de quinze dias, a contar da notificação, para que comprove, perante o Tribunal (art. 214, III, alínea 'a', do Regimento Interno do TCU) , o recolhimento da dívida aos cofres do Tesouro Nacional, atualizada monetariamente desde a data do acórdão proferido por este Tribunal até a data do efetivo recolhimento, se paga após o vencimento, na forma da legislação em vigor;
f)  autorizar, desde logo, a cobrança judicial das dívidas, caso não atendidas as notificações, na forma do disposto no art. 28, inciso I, da Lei 8.443/1992;
g) autorizar também, desde logo, se requerido, com fundamento no art. 26 da Lei 8.443, de 1992, c/c o art. 217, §1º do Regimento Interno do TCU, o parcelamento da (s) dívida (s) em até 36 parcelas, incidindo, sobre cada parcela, corrigida monetariamente, os correspondentes acréscimos legais, fixando-lhes o prazo de quinze dias, a contar do recebimento da notificação, para comprovar, perante o Tribunal, o recolhimento da primeira parcela, e de trinta dias, a contar da parcela anterior, para comprovar os recolhimentos das demais parcelas, devendo incidir, sobre cada valor mensal, atualizado monetariamente, os juros de mora devidos, no caso do débito, na forma prevista na legislação em vigor, alertando os responsáveis de que a falta de comprovação do recolhimento de qualquer parcela importará o vencimento antecipado do saldo devedor, nos termos do § 2º do art. 217 do Regimento Interno deste Tribunal; 
h) enviar cópia do Acórdão a ser prolatado à Procuradoria da República no Estado do Rio Grande do Norte, nos termos do § 3º do art. 16 da Lei 8.443/1992, c/c o § 7º do art. 209 do Regimento Interno do TCU, para adoção das medidas cabíveis; e
i) enviar cópia do Acórdão que vier a ser proferido ao Departamento Nacional de Obras Contra as Secas e aos responsáveis, para ciência;
j) informar à Procuradoria da República no Estado do Rio Grande do Norte, ao Departamento Nacional de Obras Contra as Secas e aos responsáveis que a presente deliberação, acompanhada do Relatório e do Voto que a fundamenta, está disponível para a consulta no endereço www.tcu.gov.br/acordaos, além de esclarecer que, caso requerido, o TCU poderá fornecer sem custos as correspondentes cópias, de forma impressa; e
k) informar à Procuradoria da República no Estado de do Rio Grande do Norte que, nos termos do parágrafo único do art. 62 da Resolução TCU 259/2014, os procuradores e membros do Ministério Público credenciados nesta Corte podem acessar os presentes autos de forma eletrônica e automática, ressalvados apenas os casos de eventuais peças classificadas como sigilosas, as quais requerem solicitação formal."
3.	Enfim, por intermédio do Exmo. Sr. Procurador Sergio Ricardo Costa Caribé, o MPTCU anuiu parcialmente à aludida proposta da unidade técnica, tendo lançado, para tanto, o seu parecer à Peça 111 nos seguintes termos:
	" (...) Trata-se de tomada de contas especial instaurada pelo Departamento Nacional de Obras Contra as Secas (DNOCS) , em razão da omissão no dever de prestar contas do Convênio 45/2010 (Siafi 748912) , celebrado com o Município de Pilões/RN para construção de passagens molhadas, conforme plano de trabalho na peça 2. 
	2. O tomador de contas concluiu pela existência de débito no valor histórico de R$ 260.000,00, correspondente à parcela liberada dos R$ 400.000,00 previstos, sob a responsabilidade dos Srs. Cícero Sabino Neto e Francisco das Chagas de Oliveira Silva (peça 28) .
	3. No âmbito deste Tribunal, procedeu-se à citação do Sr. Francisco das Chagas de Oliveira Silva, na qualidade de gestor dos recursos, bem como à audiência do Sr. Cícero Sabino Neto, visto ter recaído em seu mandato a obrigação de prestar contas dos valores repassados.
	4. Apesar de devidamente notificados nos endereços disponíveis na base de dados sob custódia desta Corte de Contas, optaram por permanecer silentes, ensejando, no caso do Sr. Francisco das Chagas Oliveira Silva, proposta de julgamento pela irregularidade das contas, condenação em débito e aplicação de multa. Em relação ao Sr. Cícero Sabino Neto, o encaminhamento contempla o julgamento pela irregularidade das contas e a aplicação da multa prevista no art. 58, inciso II, da Lei 8.443/1992.
	5. Não obstante a revelia dos responsáveis, entendo cabíveis algumas considerações acerca do débito a ser imputado ao Sr. Francisco das Chagas Oliveira Silva.
	6. Cumpre esclarecer que, do ponto de vista da execução física do objeto pactuado, o órgão repassador certificou, por meio de três pareceres técnicos, a conclusão das passagens molhadas previstas para as localidades Sítio Baliza e Sítio Pilões. É o que consta dos documentos emitidos em 15/9/2015 (peça 52, p. 3-4) , em 22/2/2016 (peça 61, p. 43-44) e em 19/4/2016 (peça 62, p. 2-3) .
	7. Restaria, portanto, a necessidade de estabelecer nexo de causalidade entre as despesas realizadas e os valores recebidos por meio do instrumento firmado, o que a meu ver, pode ser feito, ainda que parcialmente, conforme adiante passo a expor.
	8. No que se refere à primeira parcela dos recursos repassados, no valor de R$ 130.000,00, constam dos autos notas fiscais relativas às três primeiras medições, acompanhadas de recibos emitidos pela empresa contratada e de comprovantes de transferência bancária para a conta por ela indicada (peça 52, p. 28-30, 34-36 e 40-42) .
	9. Em relação à primeira medição, o comprovante de pagamento indica que foi feito com recursos provenientes de outra conta bancária (peça 52, p. 30) , o que, de pronto, afastaria a possibilidade de acatá-lo como meio de comprovação de gasto relativo ao Convênio 45/2010. Já no tocante à segunda e à terceira medições, o confronto das informações com o conteúdo do extrato bancário encaminhado pelo Banco do Brasil permite identificar o nexo de causalidade (peça 73, p. 27-28) , o que, associado à execução de duas das passagens, permitiria desconstituir parcialmente o valor do débito.
	10. Nesse sentido, tendo em vista que as informações acima permitem aferir que as despesas relativas às notas fiscais na peça 52, p. 34, no valor de R$ 44.884,00, e 40, no valor de R$ 56.190,26, foram custeadas por meio dos recursos do Convênio 45/2010, bem como em face da comprovação da execução de parcela do objeto que supera o somatório desses montantes, proponho deduzi-los do débito a ser imputado ao Sr. Francisco das Chagas de Oliveira Silva.
	11. Quanto ao dano proveniente da ausência de prestação de contas dos recursos referentes à segunda parcela transferida, entendo adequada a manutenção da obrigatoriedade de devolução pelo gestor dos recursos, bem assim de aplicação de sanção ao sucessor, haja vista a omissão identificada e ausência de justificativa para essa irregularidade.
	12. Diante do exposto, este membro do Ministério Público de Contas manifesta-se de acordo com a proposta de encaminhamento formulada pela SecexTCE, sugerindo, contudo, a redução do débito datado de 21/12/2016, relativo à primeira parcela repassada, para R$ 28.925,74 (peça 108, p. 12) ."
É o Relatório.

José Serafim Neto (7710/OAB-RN), representando o Município de Pilões - RN e Cícero Sabino Neto.

Procurador Sergio Ricardo Costa Caribé.

TOMADA DE CONTAS ESPECIAL. DEPARTAMENTO NACIONAL DE OBRAS CONTRA AS SECAS (DNOCS). CONVÊNIO 45/2010 (SIAFI 748912). OMISSÃO NO DEVER DE PRESTAR CONTAS. CITAÇÃO. AUDIÊNCIA. REVELIA. NÃO COMPROVAÇÃO DA BOA E REGULAR APLICAÇÃO DOS RECURSOS FEDERAIS REPASSADOS. CONTAS IRREGULARES. DÉBITO. MULTA. COMUNICAÇÃO.

TOMADA DE CONTAS ESPECIAL (TCE)

Secretaria de Controle Externo de Tomada de Contas Especial (Secex-TCE).

Trata-se de tomada de contas especial instaurada pelo Departamento Nacional de Obras Contra as Secas (DNOCS) em desfavor de Francisco das Chagas de Oliveira Silva e Cícero Sabino Neto, como então prefeitos de Pilões - RN (gestões: 2009-2012 e 2013-2016, além de 2017-2020 e 2021-2024, respectivamente) , diante da omissão no dever de prestar contas dos recursos federais transferidos por meio do Convênio n.º 45/2010 (Siafi 748912) para a construção de "quatro Passagens Molhadas, uma no Sítio Glória, duas no Sítio Balisa e uma no Sítio Pilões", sob o valor original de R$ 408.200,00 pelo aporte de R$ 400.000,00 em recursos federais e R$ 8.200,00 em recursos da contrapartida, tendo a vigência do ajuste sido fixada para o período de 15/10/2010 a 22/3/2017.
2.	Como visto, a partir do Relatório de Tomada de Contas Especial n.º 3/2018 (Peça 28) , o tomador de contas assinalou a responsabilidade em desfavor de Francisco das Chagas de Oliveira Silva, além de Cícero Sabino Neto, pelo correspondente dano ao erário sob o valor original de R$ 260.000,00 em face da originária omissão no dever de apresentar a prestação de contas dos recursos federais transferidos no bojo do aludido convênio.
3.	Por conseguinte, no âmbito do TCU, a Secex-TCE promoveu a citação de Francisco das Chagas de Oliveira Silva diante da não comprovação da boa e regular aplicação dos recursos federais repassados ao aludido município em face da omissão no dever de prestar contas dos valores federais transferidos, além da audiência do gestor sucessor (Cícero Sabino Neto) em função de o prazo final para a apresentação da prestação de contas ter expirado, sem o devido cumprimento, durante a sua gestão em 21/4/2017.
4.	A despeito, contudo, da regular notificação, os responsáveis não apresentaram as suas defesas, nem efetuaram, tampouco, o recolhimento do correspondente débito, passando à condição de revéis perante o TCU, nos termos do art. 12, § 3º, da Lei n.º 8.443, de 1992.
5.	De todo modo, após a análise final do feito, a unidade técnica propôs a irregularidade das contas de Francisco das Chagas de Oliveira Silva para condená-lo pelo correspondente débito, aplicando-lhe, ainda, a multa prevista no art. 57 da Lei n.º 8.443, de 1992, sem prejuízo da irregularidade das contas de Cícero Sabino Neto para lhe aplicar a multa prevista no art. 58, II, da Lei n.º 8.443, de 1992; tendo o MPTCU anuído, no mérito, a essa proposta (Peça 111) , a despeito, contudo, de sugerir a redução do débito inerente à primeira parcela repassada, em 21/12/2016, para R$ 28.925,74, ao verificar que, "no tocante à segunda e à terceira medições, o confronto das informações com o conteúdo do extrato bancário encaminhado pelo Banco do Brasil permite identificar o nexo de causalidade (peça 73, p. 27-28) , o que, associado à execução de duas das passagens, permitiria desconstituir parcialmente o valor do débito".
6.	O TCU pode incorporar o parecer da unidade técnica, com o ajuste sugerido pelo MPTCU, a estas razões de decidir.
7.	Bem se vê que, como gestor-antecessor, Francisco das Chagas de Oliveira Silva foi chamado em citação pela não comprovação da boa e regular aplicação dos recursos federais repassados durante a sua gestão em sintonia, aliás, com o Relatório do Tomada de Contas Especial n.º 3/2018 (Peça 28) , restando configurado o inaceitável desvio dos recursos federais com a consequente necessidade de condenação do responsável ao subsequente ressarcimento do anunciado dano ao erário.
8.	Por outro lado, como gestor-sucessor, Cícero Sabino Neto foi chamado em audiência pelo não cumprimento do prazo estipulado para a apresentação da prestação de contas final do aludido ajuste, já que o respectivo prazo teria exaurido durante a sua gestão, em 21/4/2017, e essa irregularidade configuraria, desse modo, a formal omissão no dever de prestar contas em grave ofensa à norma legal orçamentário-financeira, nos termos, assim, do art. 58, II, da Lei n.º 8.443, de 1992, além da ofensa, entre outros, aos princípios administrativos da prestação de contas e da transparência, não devendo o sucessor ser responsabilizado, todavia, pelo aludido débito diante da ausência de efetiva gerência sobre os recursos federais repassados.
9.	Bem se sabe, aliás, que, em sintonia, entre outros, com os Acórdãos 1.194/2009 e 3.991/2015, da 1ª Câmara, e os Acórdãos 27/2004, 6.235/2013 e 3.223/2017, da 2ª Câmara, além dos Acórdãos 11/1997 e 997/2015, do Plenário, a jurisprudência do TCU estaria firmada no sentido da pessoal responsabilidade do gestor pela comprovação da boa e regular aplicação dos recursos federais recebidos mediante convênio ou instrumentos congêneres, submetendo todo aquele que administra os recursos públicos ao dever de demonstrar o correto emprego dos valores federais, nos termos do art. 70, parágrafo único, da Constituição de 1988 e do art. 93 do Decreto-Lei n.º 200, de 1967.
10.	Por esse ângulo, diante da ausência de elementos capazes de demonstrar a boa e regular aplicação dos recursos federais ante a ausência de evidenciação do nexo causal entre os recursos federais aportados e os supostos dispêndios incorridos no aludido Convênio n.º 45/2010, a impugnação desses supostos dispêndios configurou a ofensa não só às regras legais, mas também aos princípios basilares da administração pública, já que, ao final e ao cabo, o gestor deixou de prestar a devida satisfação à sociedade sobre o efetivo emprego dos recursos públicos postos à sua disposição, e, assim, restaria confirmada a presunção legal de dano ao erário pelos valores imputados em face do eventual desvio ou desperdício dos respectivos recursos federais, restando por aí adequada a proposta da unidade técnica para a condenação dos aludidos responsáveis em débito, com a subsequente multa, ou em multa.
11.	Não subsistiria, enfim, a eventual prescrição da pretensão punitiva do TCU, já que, nos termos do Acórdão 1441/2016-TCU-Plenário, não teria ocorrido o transcurso superior a dez anos entre a ordem para a citação e a audiência no âmbito do TCU, em 23/6/2021 (Peça 78) , e a data fatal para a prestação de contas final do ajuste, em 21/4/2017 (Peça 28) .
12.	Eis que, por meio do aludido Acórdão 1.441/2016 proferido na Sessão Extraordinária de 8/6/2016, o Plenário do TCU firmou o seu entendimento no sentido de que a prescrição da pretensão punitiva deve seguir a regra geral do prazo decenal, contado a partir do fato, em linha com o art. 205 do Código Civil brasileiro, interrompendo a contagem do aludido prazo com a ordem de citação, nos termos do art. 240, caput, da Lei n.º 13.105 (Código Processual Civil) , de 2015.
13.	Sem prejuízo, no entanto, do respeito a esse entendimento do Tribunal, deve ser reiterada a minha ressalva já registrada em vários outros julgados do TCU no sentido de que, na ausência de lei específica, o TCU não deveria aplicar qualquer prazo prescricional sobre a referida pretensão punitiva ou, então, na pior das hipóteses, o Tribunal deveria aplicar a regra prescricional fixada pela Lei n.º 9.873, de 1999, não só porque ela trata diretamente de prescrição no âmbito do direito administrativo sancionador, mas também porque, entre outras medidas, a aludida lei manda aplicar o prazo prescricional penal, quando a infração administrativa também configure crime, além de determinar expressamente que, diante do ilícito continuado ou permanente, a contagem do prazo deve iniciar no dia da cessação do aludido ilícito.
14.	A despeito, então, de registrar essa minha posição pessoal, o TCU deve pugnar pela pronta aplicação da multa legal em desfavor dos aludidos responsáveis a partir do entendimento fixado pelo aludido Acórdão 1441/2016-TCU-Plenário, até porque também não subsistiria a eventual prescrição da pretensão punitiva do TCU a partir da aplicação da referida Lei n.º 9.873, de 1999, ante a incidência das diversas causas interruptivas.
15.	Não subsistiria, de todo modo, a eventual necessidade de promover o retorno do presente processo para buscar a citação de outros eventuais responsáveis, estando esse entendimento, aliás, em plena sintonia com a jurisprudência fixada pelo TCU a partir, por exemplo, dos Acórdãos 4.002/2020 e 5.297/2013, da 2ª Câmara, e dos Acórdãos 1.170/2017 e 1.223/2015, do Plenário, já que a ausência dessa nova citação não resultaria em prejuízo à defesa do atuais responsáveis, não só porque o presente processo já estaria em plenas condições de efetivo julgamento pelo TCU, mas também porque a solidariedade passiva seria legalmente erigida em favor do ente estatal credor, e não das eventuais pessoas privadas devedoras, podendo, se for o caso, os atuais condenados ajuizarem a superveniente ação regressiva em desfavor de outros eventuais responsáveis supostamente coobrigados.
16.	Contudo, como a malsinada irregularidade configuraria a eventual conduta dolosa no sentido de efetivamente facilitar, permitir ou concorrer para que pessoa física ou jurídica privada incorpore ou utilize, de forma indevida, rendas, verbas ou valores integrantes do acervo patrimonial da administração pública, sem a observância das formalidades legais ou regulamentares aplicáveis, resultando no eventual ilícito doloso de improbidade administrativa causador do aludido prejuízo ao erário, nos termos, por exemplo, do art. 10, I e II, além do art. 11, VI, da Lei n.º 8.429, de 1992, com a alteração promovida pela Lei n.º 14.230, de 2021, a eventual prescrição da ação de ressarcimento ao erário também não subsistiria, estando esse entendimento em plena consonância com a jurisprudência fixada pelo STF no bojo do RE 852.475-SP, com o trânsito em julgado a partir de 6/12/2019, diante da Tese de Repercussão Geral n.º 897 no sentido de que "São imprescritíveis as ações de ressarcimento ao erário fundadas na prática de ato doloso tipificado na Lei de Improbidade Administrativa".
17.	O TCU deve julgar irregulares, portanto, as contas de Francisco das Chagas de Oliveira para condená-lo ao pagamento do correspondente débito, além de lhe aplicar a multa prevista no art. 57 da Lei n.º 8.443, de 1992, sem prejuízo de também julgar irregulares as contas de Cicero Sabino Neto para lhe aplicar a multa fixada pelo art. 58, II, da Lei n.º 8.443, de 1992.
Ante o exposto, pugno pela prolação do Acórdão ora submetido a este Colegiado.
TCU, Sala das Sessões, em 26 de julho de 2022.
Ministro-Substituto ANDRÉ LUÍS DE CARVALHO 
Relator